【裁判字號】    89,易緝,271
【裁判日期】    891215
【裁判案由】    詐欺
【裁判全文】
臺灣臺北地方法院刑事判決                     八十九年度易緝字第二七一號
    公  訴  人  臺灣臺北地方法院檢察署檢察官
    被      告  甲○○
右列被告因詐欺案件，經檢察官提起公訴（七十八年度偵字第一六一八九號），本院
判決如左：
    主      文
甲○○無罪。
    理      由
一、公訴意旨略以：如附件起訴書所示。
二、按犯罪事實應依證據認定之，無證據不得推定其犯罪事實，刑事訴訟法第一百五
    十四條定有明文。又所謂認定犯罪事實之證據，係指足以認定被告確有犯罪行為
    之積極證據而言，如未發現相當證據，或證據不足以證明，自不能以推測或擬制
    之方法，以為裁判基礎，最高法院四十年台上字第八六號著有判例可稽。又「無
    辜之推定」乃刑事司法程序上之基本原則，此種原則表現在刑事案件中，只是另
    一種形式表示負擔之法則。易言之，刑事案件之追訴，必須提出證據（舉證負擔
    ），並需說服至無合理懷疑之地步（證明負擔），始能謂被告有罪。又此處所謂
    「合理的懷疑」是指在一切證據經過全部的比較或考慮後，審理事實的法官本於
    道義良知，對於該項證據有可以說出理由來的懷疑，此時對於追訴之事實，便不
    能信以為真，便應對被告作出無罪之判決。又該項無「合理懷疑」（證明之負擔
    ）應到達何種程度，一般原則上應依民事訴訟與刑事訴訟的分別，而有不同之要
    求，以淺顯易懂之概念而言，前者（民事訴訟）乃錢債細故，後者（刑事訴訟）
    係人命關天。對於刑事案件之被告，用有罪之判決剝奪其生命、自由和名譽等法
    益，顯應需要更為嚴謹之法則，甚至罪刑越重者，應該要求說服（無合理懷疑）
    之程度也越高。在許多民事案件之判例上，除了證據優勢（ＰＲＥＰＯＮＤＥＲ
    ＡＮＣＥ）法則以外，還要有更進而有明白、強而有力、足使人信服之證據，刑
    事上應比前開要求更高，始得對被告為有罪之判決。最高法院八十八年台上字第
    九五四號判決亦認「認定犯罪事實所憑之證據，雖不以直接證據為限，間接證據
    亦包括在內，然而無論直接證據或間接證據，其為訴訟上之證明，須於通常一般
    人均不致有所懷疑，而得確信為真實之程度者，始得據為有罪之認定，倘其證明
    尚未到達此一程度，而有合理之懷疑存在時，即難遽採為不利被告之認定」，即
    採此一見解。
三、公訴人認被告甲○○犯有刑法第三百三十九條第一項共同詐欺之罪嫌，無非係以
    告訴人乙○○之指訴，及切結書、本票影本等為其主要論據，訊之被告甲○○雖
    坦認切結書及本票係伊所簽署，然堅詞否認有何詐欺犯行，辯稱：伊未向告訴人
    借錢，是伊配偶陳黃阿梅向告訴人借款新臺幣（下同）三十餘萬元，因陳黃阿梅
    不識字，遂應告訴人之要求在律師事務所簽發本票及簽立切結書，伊當時因對方
    人多害怕，根本不知其妻子欠對方多少錢，無詐欺之犯意等語。經查：
    （一）告訴人乙○○經本院傳喚未到庭應訊，本院八十九年易緝字七０號陳黃阿
          梅（即被告甲○○之配偶）詐欺乙案，告訴人經本院屢傳未到庭，惟依其
          於七十八年十一月十四日偵訊時，檢察官問：「交付款項有無證據？」告
          訴人答稱：「沒有字據。」（參臺灣臺北地方法院檢察署七十八年度偵字
          第一六一八九號卷第九頁）然一千六百七十七萬八千元並非小數目，縱告
          訴人係直接交付現金予陳黃阿梅或被告，理應仍有其他收支往來資料可供
          查證，惟告訴人均無從提出其他相關資料以供本院查證，即難僅憑告訴人
          片面之指訴，遽認告訴人確實因陳黃阿梅及被告共同詐以標買房屋，而陷
          於錯誤交付上開款項予陳黃阿梅或被告，而告訴人既未交付財物予陳黃阿
          梅或被告，自不能僅以推測或擬制之方法，即認為告訴人有何因陳黃阿梅
          或被告施用詐術，陷於錯誤而交付財物之情事。
    （二）又縱該紙切結書及本票，係被告甲○○所簽立，然無何積極證據證明被告
          甲○○知曉伊配偶陳黃阿梅究竟積欠告訴人多少債務，又其配偶陳黃阿梅
          並不識字，此觀本院八十九年度易緝字第七０號陳黃阿梅於本院調查，被
          告在通緝到案後之警訊及本院訊問筆錄、刑事庭保證書，皆以按指印代簽
          名，足證被告並不識字，此有臺南市警察局第五分局八十九年二月二十三
          日警訊筆錄；本院八十九年度易緝字第七０號案件中八十九年二月二十三
          日、三月九日之訊問筆錄、刑事庭保證書各一份附卷可稽。再觀之七十八
          年九月二十一日切結書中所載「立切結書人及連帶保證人之姓名、身分證
          字號、住址之書寫字跡，與開立ＴＨ0000000號本票之書寫人字跡
          相符，顯係同一人所為，而陳黃阿梅既不識字，自無法為上開資料之書寫
          ，又甲○○僅擔任保證人，而非債務人，顯見被告甲○○未曾向告訴人借
          款，因基於夫妻之情代為書寫該等切結書、本票之事實，亦堪認定。
    （三）再觀切結書中僅載：「立切結書人陳黃阿梅（以下簡稱甲方）因『積欠』
          乙○○、呂錦桃夫婦（以下簡稱乙方）新台幣（下同）壹仟陸佰柒拾柒萬
          捌仟元正．．．甲方之夫甲○○（以下簡稱丙方），願就甲方對乙方所負
          之上開債務負連帶清償之責，並願放棄先訴抗辯權．．．」，足徵，被告
          甲○○非本件民事債務之債務人甚明，惟民事債務之發生，其原因非一，
          是此切結書亦只能用以證明陳黃阿梅、被告甲○○與告訴人間可能有民事
          上之債權債務糾紛，並非足以認定被告確有詐欺犯行之積極證據，究不能
          以此論斷被告有何告訴人所指之共同詐欺犯行。
    （四）再公訴人所訴被告犯行所憑之ＴＨ0000000號本票，縱係被告陳金
          隆開立，然被告甲○○本與告訴人間無何債務關係，因代伊配偶陳黃阿梅
          解決問題，又在切結書上簽署為保證人，方以自己為發票人名義簽發本票
          ，更何況，該本票所簽發之面額為五十萬元，又非告訴人指訴之一千六百
          七十七萬八千元，則告訴人間與陳黃阿梅或被告甲○○間究竟有多少債權
          債務，實無法明瞭。而本票之簽發原因乃自切結書而來，亦僅能證明被告
          甲○○與告訴人間有民事糾葛，並非足以認定被告確有詐欺犯行之積極證
          據。
    （五）而被告甲○○之配偶陳黃阿梅雖亦為公訴人以相同之事實，認與被告陳金
          隆共犯詐欺罪提起公訴，然業經本院八十九年易緝字第七０號判決無罪確
          定，經本院依職權調閱該卷宗審認無訛。此外，本院復查無其他積極證據
          證明被告有何公訴人所指訴之詐欺犯行，因不能證明被告犯罪，揆諸前開
          說明，自應為被告無罪之諭知。
據上論結，應依刑事訴訟法第三百零一條第一項，判決如主文。
本案經檢察官朱應翔到庭執行職務。
中    華    民    國      八  十  九    年    十二      月    十五    日
                                        臺灣臺北地方法院刑事第七庭
                                                    法  官  趙  子  榮
右正本證明與原本無異。
如不服本判決，應於判決送達後十日內，向本院提出上訴狀。
                                                    書記官  官  碧  玲
中    華    民    國      八  十  九    年    十二      月    十九    日


司法院資訊處製作；財團法人民間司法改革基金會備份。
